【裁判字號】    99,訴,165
【裁判日期】    990812
【裁判案由】    塗銷抵押權登記
【裁判全文】
臺灣板橋地方法院民事判決               99年度訴字第165號
原      告  乙○○○
            己○○
            戊○○
            丁○○
            庚○○
            甲○○
前列六人共同
訴訟代理人  胡盈州律師
            陳麗芬律師
被      告  卯○○
            辰○○
            巳○○
            未○○即簡之繼.
            午○○即簡之繼.
            丙○○○(即黃招之.
            辛○○即黃招之繼.
            寅○○即黃招之繼.
            子○○即黃招之繼.
            壬○○即黃招之繼.
            癸○○即黃招之繼.
            丑○○即黃招之繼.
上列當事人間請求塗銷抵押權登記事件，經本院於民國99年7月
29日言詞辯論終結，判決如下：
    主  文
被告未○○、午○○就附表所示土地之抵押權人簡債權額比例
均為九分之二部分；被告丙○○○、辛○○、寅○○、子○○、
壬○○、癸○○、丑○○就附表所示土地之抵押權人黃招債權額
比例均為九分之一部分，於分別辦理繼承登記後，被告應將如附
表所示之土地所共同擔保設定之本金最高限額新台幣壹佰貳拾萬
元抵押權登記予以塗銷。
訴訟費用由被告卯○○、辰○○、巳○○各負擔九分之二，餘由
被告未○○、午○○連帶負擔九分之二；被告丙○○○、辛○○
、寅○○、子○○、壬○○、癸○○、丑○○連帶負擔九分之一
。
    事  實 及 理  由
甲、程序方面：
    被告除未○○外，經合法通知均未於最後言詞辯論期日到場
    ，核無民事訴訟法第386條列各款情形，應依原告之聲請，
    由其一造辯論而為判決。
乙、實體方面：
一、原告起訴主張原告吳芳子、己○○、戊○○之被繼承人王鐓
    盈前於民國70年間以所有如附表所示五筆土地為共同擔保設
    定本金最高限額新台幣（以下同）120萬元之抵押權，存續
    期間為70年9月1日至72年9月1日，欲向被告卯○○、辰○○
    、巳○○及已死亡之簡、黃招等五人之被繼承人借款，惟
    其間雙方並無任何實質借款關係存在，且系爭抵押權之存續
    期間早於72年9月1日即已屆滿，且該抵押權所擔保之債務迄
    今亦已逾十五年之消滅時效，該抵押權亦已亦逾五年除斥期
    間而不行使而消滅。而附表所示5筆土地，其中編號4、5現
    已出售予原告甲○○所有，編號2、3現已出售原告丁○○、
    庚○○所有，編號1現則由原告吳芳子、己○○、戊○○繼
    承所有，而系爭抵押權現則辦理繼承為原因而登記卯○○、
    辰○○、巳○○及現已死亡之簡、黃招為抵押權人（詳如
    附表所示），惟於簡、黃招死亡後，其之繼承人尚未辦理
    繼承登記，為此爰依民法第767條中段、第880條規定，聲明
    如主文第一項所示。
二、被告未○○、午○○（即簡之繼承人）則以：兩造先祖之
    抵押債權伊並不清楚，惟被告卯○○、辰○○、巳○○及已
    死亡之簡、黃招前於86年3月3日曾與原告甲○○簽訂協議
    書，足為債權存在之憑證等語，因而聲明請求駁回原告之訴
    。其餘被告則均未到場或提出書狀作何聲明或陳述。
三、按最高限額抵押權，乃係指所有人提供抵押物與債權人訂立
    在一定金額之限度內，本於一定範圍內法律關係，擔保現在
    已發生及將來可能發生之債權之抵押權設定契約。是最高限
    額抵押權於設定時可不必先有債權存在，如債務人否認先已
    有債權存在或抵押權設定後曾有債權發生，自應由債權人就
    其債權存在及發生之對其有利之積極事實負舉證責任。查本
    件系爭最高限額抵押權登記之存續期間已於72年9月1日屆滿
    ，有系爭抵押權土地登記謄本在卷可憑，原告既否認兩造間
    有何抵押債權存在，揆之前開說明自應由債權人即被告就其
    抵押債權發生及存在負舉證責任。被告未○○、午○○雖提
    出被告卯○○、辰○○、巳○○及已死亡之簡、黃招生前
    於86年3月3日曾與原告甲○○簽訂協議書一紙為據，惟上開
    協議書固為原告甲○○所不否認真正，但上開協議書依其內
    容所載乃係抵押權存續期限屆滿後，原告甲○○繼受其中附
    表編號4、5土地而於86年3月3日同意以50萬元以為塗銷系爭
    附表編號4、5土地抵押權，並於86年3月3日先行支付25萬元
    ，其餘25萬元則於辦理塗銷完畢後三日內交付等情。足認上
    開協議書乃係原告甲○○與被告卯○○等人就如何塗銷抵押
    權事項所為之和解契約，並非兩造間有何系爭抵押債權存在
    之證明文書，被告未○○、午○○所辯自不足採。而兩造抵
    押權存續期間既已屆滿而應行確定結算，被告既不能證明有
    何抵押債權存在或發生，則原告訴請被告塗銷系爭抵押權自
    屬有據。況系爭抵押權自存續期間72年9月1日屆滿後，其所
    擔保之債權請求權應已得為行使，迄今顯並已逾15年請求權
    時效期間，原告既已為時效抗辯，則依民法第880條規定「
    以抵押權擔保之債權，其請求權已因時效而消滅，如抵押權
    人，於消滅時效完成後，五年間不實行其抵押權者，其抵押
    權消滅。」，是被告系爭抵押權算至92年9月1日依法亦已因
    不實行抵押權之除斥期間經過而消滅亦明。
四、綜上所述，系爭最高限額抵押權既因存續期間屆至而應確定
    結算，被告既不能證明有何抵押債權存在或發生，則依抵押
    權從屬性原則，及依民法880條除斥期間規定，原告自得訴
    請被告未○○、午○○就附表所示土地之抵押權人簡債權
    額比例均為九分之二部分；被告丙○○○、辛○○、寅○○
    、子○○、壬○○、癸○○、丑○○就附表所示土地之抵押
    權人黃招債權額比例均為九分之一部分，於分別辦理繼承登
    記後，請求被告塗銷系爭最高限額抵押權登記，自屬有據，
    應予准許。至依上開協議書，原告甲○○固同意支付50萬元
    以塗銷系爭附表編號4、5號土地之抵押權，惟依該協議書所
    載原告甲○○於86年3月3日先行支付25萬元，其餘25萬元則
    於辦理塗銷完畢後三日內交付，是被告自有先行塗銷原告甲○○部分系爭抵押權之義務，始得請求原告甲○○給付之權
    利，二者自非立於同時履行抗辯之地位，併予指明。
五、結論：本件原告之訴為有理由，並依民事訴訟法第385條第1
    項前段、第78條、第85條第1項、第2項，判決如主文。
中    華    民    國    99    年    8    月    12   日
                  民事第三庭    法  官  朱耀平
以上正本係照原本作成
如對本判決上訴，須於判決送達後20日內向本院提出上訴狀。如
委任律師提起上訴者，應一併繳納上訴審裁判費。
中    華    民    國    99    年    8    月    12   日
                                書記官  陳淑芳
┌────────────────────────────────────────────────────┐
│附表：                                                                                                  │
├─┬───────────────────────────┬─┬──────┬───────┬─────┤
│編│        土          地          坐          落        │地│面        積│所 有 權 人及 │抵押權設定│
│  ├───┬────┬────┬────┬────────┤  ├──────┤權 利  範  圍 │登 記內 容│
│號│縣  市│鄉鎮市區○   段   ○ ○  段 │  地        號  │目│  平方公尺  │              │          │
├─┼───┼────┼────┼────┼────────┼─┼──────┼───────┼─────┤
│１│臺北縣│林口鄉  │菁埔    │東湖    │83-28           │建│237         │全部（乙○○○│編號1至5土│                                                                      │    │
│  │      │        │        │        │                │  │            │、己○○、張以│地共同擔保│                                                                      │    │
│  │      │        │        │        │                │  │            │蔚各1/3）     │設定本金最│                                                                      │    │
│  │      │        │        │        │                │  │            │              │高限額新台│                                                                      │    │
├─┼───┼────┼────┼────┼────────┼─┼──────┼───────┤幣120萬元 │
│２│同上  │同上    │同上    │同上    │83-55           │建│3           │全部（丁○○、│，存續期間│                                                                      │    │
│  │      │        │        │        │                │  │            │陳真各1/2） │70年9月1日│                                                                      │    │
├─┼───┼────┼────┼────┼────────┼─┼──────┼───────┤至72年9月1│
│３│同上  │同上    │同上    │同上    │83-57           │建│29          │同上          │日，債務人│                                                                      │    │
├─┼───┼────┼────┼────┼────────┼─┼──────┼───────┤王鐓盈，原│
│４│同上  │同上    │同上    │同上    │83-70           │建│25          │全部（甲○○）│設定收件年│                                                                      │    │
├─┼───┼────┼────┼────┼────────┼─┼──────┼───────┤期號700102│
│５│同上  │同上    │同上    │同上    │83-71           │建│5           │同上          │5768，抵押│                                                                      │    │
│  │      │        │        │        │                │  │            │              │權人債權額│                                                                      │    │
│  │      │        │        │        │                │  │            │              │比例均為：│                                                                      │    │
│  │      │        │        │        │                │  │            │              │卯○○、黃│                                                                      │    │
│  │      │        │        │        │                │  │            │              │福成、黃福│                                                                      │    │
│  │      │        │        │        │                │  │            │              │泉、簡各│                                                                      │    │
│  │      │        │        │        │                │  │            │              │2/ 9，黃招│                                                                      │    │
│  │      │        │        │        │                │  │            │              │1/9。     │                                                                      │    │
│  │      │        │        │        │                │  │            │              │          │                                                                      │    │
└─┴───┴────┴────┴────┴────────┴─┴──────┴───────┴─────┘

司法院資訊處製作；財團法人民間司法改革基金會備份。
